【裁判字號】    98,交聲,1707
【裁判日期】    990331
【裁判案由】    聲明異議
【裁判全文】
臺灣彰化地方法院交通事件裁定        98年度交聲字第1707號
原處分機關
即移送機關  交通部公路總局臺中區監理所彰化監理站
異  議  人
即受處分人  甲○○
上列受處分人因違反道路交通管理處罰條例案件，對於交通部公
路總局臺中區監理所彰化監理站民國95年3月13日所為之處分（
彰監四字第裁64-G5F001185號裁決書），聲明異議，本院裁定如
下：
    主  文
原處分撤銷，發回交通部公路總局臺中區監理所彰化監理站。
    理  由
一、聲明異議意旨略以：異議人長期在臺中市工作謀生，家中僅
    住年邁又識字不多之父親，故寄至家中之裁決書，父親未曾
    通知異議人，以致異議人在不知情之狀況下遭註銷駕照，為
    此懇請撤銷原處分等語。
二、按處理違反道路交通管理事件，有關文書送達之程序，依行
    政程序法之規定，違反道路交通管理事件統一裁罰基準及處
    理細則第5條定有明文。又公法上有特定相對人之意思表示
    或意思通知，除法律有特別規定者外，在非對話為之者，應
    以達到相對人時生效，所謂達到，則使相對人居於可得瞭解
    之狀態為已足（最高行政法院68年度判字第838號裁判參照
    ）。又行政程序法就行政機關所為有特定相對人之書面行政
    處分或行政行為之送達，於第67條至第91條定有明文規定，
    同法第110條第1項復明定：「書面之行政處分自送達相對人
    及已知之利害關係人起；書面以外之行政處分自以其他適當
    方法通知或使其知悉時起，依送達、通知或使知悉之內容對
    其發生效力」。交通違規行為舉發及監理機關裁決書之性質
    ，不論屬公法上有相對人之書面意思通知或行政處分，自應
    將書面（舉發通知單、裁決書）送達於受通知人，或使其達
    於可得瞭解舉發通知單及受裁決之內容之狀態，始完成舉發
    及裁決程序而發生效力。次按「依一定之事實，足認以久住
    之意思，住於一定之區域者，即為設定其住所於該地。」「
    依一定事實，足認以廢止之意思離去其住所者，即為廢止其
    住所。」復分別為民法第20條、第24條所明定，是我國法律
    關於住所之設定及廢止，兼採主觀主義及客觀主義之精神，
    必須主觀上有久住一定區域之意思，客觀上有住於一定區域
    之事實，該一定之區域始為住所，故住所之設立及廢止並不
    以登記為要件。又戶籍法為戶籍登記之行政管理規定，戶籍
    地址乃係依戶籍法所為登記之事項，戶籍地址並非為認定住
    所之唯一標準。是有關違反道路交通管理事件文書之送達，
    苟非已送達於應受送達人之住居所或營業所，尚難認已符送
    達之規定。
三、經查：本件原處分機關即交通部公路總局臺中區監理所彰化
    監理站之彰監四字第裁64-G5F001185號裁決書，於民國（下
    同）95年3月16日向受處分人之當時戶籍地「彰化縣埤頭鄉
    庄中巷142之3號」送達，因未獲會晤本人亦無受領文書之同
    居人、受僱人，逕寄存於埤頭郵局，並製作送達通知書2份
    ，1份黏貼於應受送達人住居所門首，1份置於該受送達處所
    信箱或其他適當位置，以為送達等情，固有受處分人之戶籍
    資料、送達證書各1份在卷可稽。然受處分人經本院訊問時
    陳稱：我早在88年結婚之後就在台中市的市場擺攤賣東西，
    一直都沒有回去彰化住，家裡只有我父親一人，而我父親識
    字不多，也已經80幾歲了，所以通知到彰化家裡的時候，我
    父親也無從告訴我，且我自91年起就已搬入現在戶籍所在之
    桂冠歐洲社區等語明確（參見99年3 月18日訊問筆錄第2 頁
    ），並當庭提出91年7 月19日桂冠歐洲管理委員會入籍資料
    1 份，另於庭後提出其次女洪士媛（91年10月10日生）之兒
    童健康手冊（手冊上記載自91年10月起至93年5 月間該兒童
    之注射預防針地點在臺中市○○路之新亞東婦產科診所、臺
    中市○○路之蔡芬苓小兒科診所、臺中市○○路之董建宗小
    兒科診所等處），並有受處分人之戶口名簿影本1 分在卷可
    參，是以受處分人辯稱其長期居住在臺中市一節，應足採信
    ，從而本件裁決書寄發之戶籍地址，應非受處分人之實際居
    住處所，堪以認定。原處分機關未再詳予調查受處分人是否
    另有他址可為送達，逕以受處分人當時之戶籍登記地寄送裁
    決書，此送達程序即未完足，不生合法送達之效力。
四、綜上所述，本件裁決書係寄存送達於上開彰化縣埤頭鄉庄中
    巷142 之3 號地址，惟該址既並非受處分人之應受送達處所
    ，裁決書向該址送達，自非合法，是得聲明異議之20日法定
    期間無從起算，自無逾期異議之問題，故受處分人所提異議
    並未逾期。又原處分機關之裁決處分既有前揭送達不合法之
    情形，是其原處分自屬無可維持，應由本院將原處分予以撤
    銷，並發回原處分機關重新送達，以資適法。
據上論斷，應依道路交通管理處罰條例第87條第2項、道路交通
案件處理辦法第20條前段，裁定如主文。
中    華    民    國    99    年    3     月    31    日
                  交通法庭        法  官  黃玉齡
以上正本證明與原本無異。
如不服本裁定，應於裁定送達後5日內向本院提出抗告狀 (須附
繕本 )。
中    華    民    國    99    年    3     月    31    日
                                  書記官  黃鏽金

司法院資訊處製作；財團法人民間司法改革基金會備份。
